臺灣高等法院臺南分院刑事判決
                                   109年度上訴字第1080號
                                   109年度上訴字第1081號
上  訴  人  
即  被  告  甲○○
指定辯護人  本院公設辯護人  簡松柏
上列上訴人因違反毒品危害防制條例等案件，不服臺灣嘉義地方
法院109年度訴字第226號、第364號中華民國109年7月10日第一
審判決（起訴案號：臺灣嘉義地方檢察署108年度偵字第399號、
第5961號、第7186號、109年度偵字第608號），提起上訴，本院
判決如下：
    主  文
原判決關於附表壹編號一至三暨定應執行刑部分均撤銷。
甲○○犯如附表壹編號一至三所示之罪，各處如附表壹編號一至三
所示之刑及沒收。
其他上訴駁回（即附表壹編號四部分）。
前開撤銷及上訴駁回部分所處之刑，應執行有期徒刑伍年；沒收
部分併執行之。
    事實及理由
壹、犯罪事實：
一、甲○○明知大麻係毒品危害防制條例第2條第2項第2款所列之
    第二級毒品，非經許可，不得持有、販賣、製造、栽種，另
    大麻種子係違禁物，非經許可，不得持有，竟於民國107年3
    月至4月間某日，在新北市某KTV內，以新臺幣（下同）27萬
    元之價額，向真實姓名、年籍不詳、綽號「阿林」之成年男
    子購買約10公斤之大麻花、大麻（含葉）及大麻種子後，分
    別為下列行為：
  ㈠甲○○於107年10月21日起至同年月27日止，基於販賣上開大麻
    花之犯意，以門號0000000000號行動電話之通訊軟體「line
    」與劉○○聯繫大麻交易事宜，俟其等談妥後，劉○○即於108
    年10月25日匯款4萬元至甲○○指定之帳戶，甲○○再將重約50
    公克之大麻花寄至全家超商○○市○○店，並於同年月27日依甲
    ○○以「line」所傳送訊息予劉○○，通知其前往領取，劉○○接
    獲訊息後，旋於同日依甲○○之指示至上開超商領取上開大麻
    花，甲○○即以此方式販賣大麻予劉○○1次。
  ㈡甲○○復意圖供製造大麻之用，基於栽種大麻之犯意，於107年
    5月初承租嘉義縣○○鄉○○00○00號房屋（下稱本案房屋），並
    陸續購置栽種器皿、培養土、營養劑等物品，自同年11月間
    某日起，在本案房屋內以附表肆所示之物為工具，將其向「
    阿林」購買之大麻種子植入內有土壤之培養杯，並加以澆水
    、照顧及以本案房屋之光源照射，培育其發芽、成株而得如
    附表貳編號六所示之大麻幼株11株。
  ㈢甲○○另基於製造大麻之犯意，於107年5月初起至108年1月2日
    止，在本案房屋內，以自行購置之附表參、附表伍編號十二
    、二十一、二十二、二十四所示之物等工具，將向「阿林」
    購入之大麻花予以烘乾瀝油，並添加加工物後以烤箱烘烤，
    製造含第二級毒品四氫大麻酚、大麻酚、大麻二酚、Cannab
    igerol等多種大麻特有生物鹼成分之大麻餅乾共879包（如
    附表貳編號一所示，起訴書記載875包，惟其中1包【瓶】內
    含5包，故共879包）。
二、甲○○明知大麻除係第二級毒品外，並經行政院衛生福利部公
    告列為禁藥管理，屬藥事法所稱之禁藥，非經許可，不得轉
    讓，而大麻種子係違禁物，非經許可，不得持有、販賣，竟
    基於轉讓大麻及販賣大麻種子之犯意，於107年9月12日2時2
    0分許前某時許，以門號0000000000號行動電話與謝○及周○○
    聯繫後，在嘉義水上交流道附近之統一超商，以3,000元之
    價格，販賣大麻種子5顆予謝○及周○○，並轉讓大麻（含葉）
    少許與謝○及周○○。
三、嗣經警持臺灣嘉義地方法院107年聲搜字第1050號搜索票，
    於108年1月2日上午10時50分許，至甲○○位於嘉義縣○○鄉○○○
    ○000號住處執行搜索，扣得如附表伍編號一至十、二十九所
    示之物，另於同日13時許，持上開搜索票至本案房屋執行搜
    索，扣得如附表貳、附表參、附表肆編號一至三十九、附表
    伍編號十一至二十八所示之物，因而查悉上情。
貳、認定犯罪事實所憑之證據及理由：
一、被告經合法傳喚無正當理由不到庭，有送達證書在卷可參（
    見本院卷1第297、299頁），本院爰不待其陳述逕行判決。
二、證據能力部分：
    本判決所引用為判斷基礎之下列證據，關於被告以外之人於
    審判外陳述之傳聞供述證據，檢察官、辯護人於本院及被告
    於原審均同意作為證據使用，或知有傳聞證據之情形而未於
    言詞辯論終結前聲明異議（見原審卷2第117頁、本院卷第18
    4-187、248頁），本院審酌該等證據作成時之情況，認為適
    當，均具有證據能力。
三、證明力部分：
  ㈠被告就犯罪事實一之㈠部分，業於警詢、偵查及原審審理時坦
    承不諱（見警1卷第318-320頁、偵2卷第121頁、原審卷1第1
    32頁、卷2第100頁），核與證人劉○○證稱：有向被告購買4
    萬元價值之大麻花50公克，並且匯款到被告指定帳戶，被告
    再將大麻花寄送至超商讓我去領等語相符（見偵1卷第259-2
    60、273-275頁、偵2卷第17-25頁），並有對話紀錄擷取報
    告及傳送照片2份、自願受搜索同意書、高雄市政府警察局
    刑事警察大隊搜索扣押筆錄、扣押物品目錄表1份、證人劉○
    ○108年7月3日扣案贓物照片16張附卷可參（見警1卷第386-3
    89、395-403頁、他字卷第18-29頁）。被告此部分之自白，
    核與事實相符，堪以採信。
  ㈡上開犯罪事實一之㈡部分，業據被告於警詢、偵查及原審審理
    時坦承不諱（見警1卷第318-320頁、偵2卷第121頁、原審卷
    1第132頁、卷2第100頁），並有被告108年1月2日受搜索現
    場蒐證及扣案物照片1張、臺灣嘉義地方法院107年聲搜字第
    1050號搜索票、高雄市政府警察局刑事警察大隊搜索扣押筆
    錄、扣押物品目錄表、勘察採證照片269張在卷可考（見警1
    卷第14-30、89-224頁、警2卷第42頁），復有附表貳編號六
    所示之大麻幼株11株、附表貳編號五所示之大麻種子19顆及
    如附表肆所示用於栽種大麻使用之物品扣案可資佐證。而扣
    案之大麻幼株11株經檢視葉片外觀均具大麻特徵，且隨機抽
    樣4株檢驗均含大麻成分等情，有法務部調查局濫用藥物實
    驗室108年2月25日調科壹字第10823003460號鑑定書存卷可
    憑（見偵1卷第207-208頁）。被告此部分之自白，核與事實
    相符，堪以採信。
  ㈢被告就犯罪事實一之㈢部分，業於警詢、偵查及原審審理時坦
    承不諱（見警1卷第8頁、偵1卷第12頁、原審卷1第133頁、
    卷2第38-39、100-101頁），並有108年1月2日受搜索現場蒐
    證及扣案物照片15張、臺灣嘉義地方法院107年聲搜字第105
    0號搜索票1紙、高雄市政府警察局刑事警察大隊搜索扣押筆
    錄、扣押物品目錄表1份、勘察採證相片269張在卷可憑（見
    警1卷第14-30、89-244頁、警2卷第41-43頁、偵1卷第133-1
    35頁，另有扣案如附表貳編號三所示之大麻花46包、附表貳
    編號一所示之大麻餅乾879包、附表參、附表伍編號十二、
    二十一、二十二、二十四所示製作大麻餅乾之工具可資佐證
    。而扣案879包大麻餅乾經分類取樣鑑定，均含四氫大麻酚
    、大麻酚、大麻二酚、Cannabigerol等多種大麻特有生物鹼
    成分，有法務部調查局109年11月26日調科壹字第109235218
    90號函在卷可佐（見本院卷1第233頁）。被告此部分之自白
    ，核與事實相符，堪以採信。至於被告上訴意旨雖認扣案之
    大麻餅乾所含四氫大麻酚含量是否超過10ug/g（10ppm），
    而屬第二級毒品仍有疑義云云，惟扣案之大麻餅乾經本院送
    法務部調查局鑑定結果，認含有上開多種大麻特有生物鹼成
    分，而屬第二級毒品，已如前述，是上訴意旨認扣案大麻餅
    乾非第二級毒品云云，實屬無據。
  ㈣上開犯罪事實二部分，業據被告於原審坦承不諱（見原審卷1
    第132頁、卷2第119頁），核與證人謝○所證稱：大麻種子係
    向綽號「阿清」即被告購買，我係與證人周○○一起至約定之
    嘉義水上交流道附近超商購買，被告還送我跟證人周○○大麻
    等語（見警3卷第9-18、21-23頁、偵4卷第27-29頁），及證
    人周○○所證稱：我於107年9月12日跟證人謝○一起開車到嘉
    義水上交流道附近統一超商以3,000元價格向被告購買大麻
    種子，被告還送我與證人謝○1小包大麻等語相符（見警第3
    卷第35-40、43-46頁、偵4卷第27-29頁），另有被告所駕駛
    之車牌號碼000-0000號自用小客車於107年8月16日之高速公
    路電子收費系統收費紀錄、證人謝○及周○○所駕駛之車牌號
    碼000-0000號自用小客車之高速公路電子收費系統收費紀錄
    、被告於107年8月16日、同年9月12日使用門號0000000000
    號之通聯調閱查詢單及基地台位置歷程明細表、臺灣嘉義地
    方法院107年聲搜字第1050號搜索票、高雄市政府警察局刑
    事警察大隊搜索扣押筆錄、扣押物品目錄表在卷可佐（見警
    1卷第32-36頁、警3卷第49-50、52-71頁）。堪認被告任意
    性自白，與事實相符，應可採信。
  ㈤按販賣第二級毒品，本無一定價格，各次買賣之價格，當亦
    各有差異，隨供需雙方之資力、關係之深淺、需求之數量、
    貨源之充裕與否、販賣者對於資金之需求如何及殷切與否，
    以及政府查緝之態度，進而為各種不同之風險評估，而為機
    動性之調整，是其價格標準，自非一成不變，且販賣者從各
    種「價差」或「量差」或係「純度」謀取利潤方式，或有差
    異，然其所圖利益之非法販賣行為目的，則屬相同，並無二
    致。衡以近年來毒品之濫用，危害國民健康與社會安定日益
    嚴重，治安機關對於販賣或施用毒品之犯罪行為，無不嚴加
    查緝，各傳播媒體對於政府大力掃毒之決心亦再三報導，已
    使毒品不易取得且物稀價昂，苟被告於有償買賣第二級毒品
    之交易過程中無利可圖，實無甘冒被取締移送法辦判處重刑
    之危險而平白從事第二級毒品買賣之理。是其販入之價格必
    較其出售之價格為低，而有從中賺取買賣價差或量差牟利之
    意圖及事實，應屬合理認定。而以被告與劉○○、謝○、周○○
    等人並無至親、摯友等特殊情誼存在，若無利可圖，衡情其
    應無甘冒觸犯重罪之風險，販賣毒品予上開購毒者之理，足
    認被告就本案販賣第二級毒品大麻及販賣大麻種子部分，主
    觀上均具有營利之意圖甚明。
四、綜上所述，本案事證明確，被告上開犯行，均堪認定，應依
    法論科。
參、論罪科刑部分：
一、被告行為後，毒品危害防制條例於109 年1 月15日修正公布
    ，該條例第4 條、第17條自公布後6 個月即109 年7 月15日
    施行生效：
  ㈠修正前毒品危害防制條例第4 條第2 項規定：「製造、運輸
    、販賣第二級毒品者，處無期徒刑或7 年以上有期徒刑，得
    併科新臺幣1,000 萬元以下罰金。」修正後毒品危害防制條
    例第4 條第2 項規定：「製造、運輸、販賣第二級毒品者，
    處無期徒刑或10年以上有期徒刑，得併科新臺幣1,500 萬元
    以下罰金。」，毒品危害防制條例第4 條第2 項於修正後，
    已提高得併科罰金刑之刑度。
  ㈡修正前毒品危害防制條例第17條第2 項規定：「犯第4 條至
    第8 條之罪於偵查及審判中均自白者，減輕其刑。」修正後
    毒品危害防制條例第17條第2 項規定：「犯第4 條至第8 條
    之罪於偵查及歷次審判中均自白者，減輕其刑。」該條項修
    正後，被告需於歷次事實審於最後言詞辯論終結時均為自白
    之陳述，始得減輕其刑，是經比較新舊法，修正後之規定並
    未較有利於被告，依刑法第2 條第1 項前段之規定，應適用
    被告行為時即修正前毒品危害防制條例之規定論處。
二、按毒品危害防制條例第12條第2項所稱之「栽種」，係指播
    種、插苗、移栽、施肥、灌溉、除草、收穫等一系列具體行
    為之總稱，只要行為人參與其中一種活動，即屬栽種。至於
    栽種行為之既、未遂，應以栽種毒品有無出苗而定，換言之
    ，只要行為人主觀上有供製造毒品之用之意圖，著手於大麻
    栽種而有出苗之行為，即屬既遂，無待乎大麻成長至可收成
    之程度，始謂既遂（最高法院103年度台上字第4225號判決
    意旨參照）。經查：本件被告所栽種之大麻植株11株均已發
    芽、生根，並長出子葉，已出苗並長成植株，並經抽樣鑑定
    ，均含大麻成分，則被告此部分所為即屬既遂無訛。
三、再按，毒品危害防制條例第4條之製造毒品罪，其所稱製造
    者，除將不具毒品成分之原料加以化合而成毒品外，尚包括
    加工於原含有毒品物質之物，而製成新毒品之行為在內。且
    由原、物料製造成毒品之成品，固有其一定之化學、物理變
    化及相應之步驟，然製造毒品行為並不以此為限，凡為製造
    毒品之目的，而於原、物料施以人為加工改制，即已著手於
    製造行為，不以原、物料已發生化學或物理變化為限。故將
    劣質毒品加工提高其純度，將液態毒品加工成固態，將粉末
    狀毒品依所需形狀、顏色、劑量加工成錠劑，或使潮濕之毒
    品乾燥化等，均應成立製造毒品罪（最高法院102年度台上
    字第477號判決意旨參照）。經查：扣案之大麻餅乾879包係
    被告將大麻花置入烤箱烘烤逼油後，將提煉出之油脂摻入麵
    粉及添加物後塑型成餅乾形狀再次烘烤，而製成含四氫大麻
    酚、大麻酚、大麻二酚、Cannabigerol等多種大麻特有生物
    鹼成分之大麻餅乾，顯已改良原大麻花之形狀，加工為可立
    即施用之狀態，自已構成製造毒品無疑。
四、按經中央衛生主管機關明令公告禁止製造、調劑、輸入、輸
    出、販賣或陳列之毒害藥品，或未經核准擅自輸入之藥品為
    禁藥，藥事法第22條定有明文。大麻屬於毒品危害防制條例
    第2條第2項第2款列管之第二級毒品，亦係藥事法第6條所稱
    之藥品，供醫學及科學上需用之「大麻」屬第二級管制藥品
    （詳參行政院99年4月3日院臺衛字第0990015872號公告之管
    制藥品分級及品項），管制藥品管理條例倘無特別規定者，
    應適用藥事法之相關規定。而為維護國民健康，行政院衛生
    署（現改制更名為行政院衛生福利部，下同）並於60年10月
    2日以衛署藥字第04795號令公告「大麻煙」（Marihuana）
    為毒害藥品，是大麻自屬藥事法所定之禁藥。又毒品危害防
    制條例第8條第2項之轉讓第二級毒品罪及藥事法第83條第1
    項之轉讓禁藥罪，同有處罰轉讓大麻之規定。故行為人明知
    大麻為禁藥而轉讓予他人，除成立毒品危害防制條例第8條
    第2項之「轉讓第二級毒品罪」外，另構成藥事法第83條第1
    項之「轉讓禁藥罪」，此係屬同一犯罪行為而同時有2種法
    律可資處罰之「法規競合」情形，應依重法優於輕法、後法
    優於前法原則，擇一處斷。又毒品危害防制條例第8條第2項
    轉讓第二級毒品罪之法定本刑為「6月以上5年以下有期徒刑
    ，得併科新臺幣70萬元以下罰金」。而藥事法第83條第1項
    轉讓禁藥罪之法定本刑為「7年以下有期徒刑，得併科新臺
    幣5千萬元以下罰金」，藥事法第83條第1項轉讓禁藥之處罰
    （7年以下有期徒刑），較毒品危害防制條例第8條第2項轉
    讓第二級毒品（未逾公告之數量）之處罰（6月以上5年以下
    有期徒刑）為重，故轉讓第二級毒品，除淨重達10公克以上
    ，或轉讓予未成年人或懷胎婦女之情形，應依毒品危害防制
    條例第8條第6項及第9條之規定加重其刑之情形外，於轉讓
    未逾公告數量之第二級毒品之行為，應從重依藥事法第83條
    第1項之規定論處（參最高法院103年度台上字第1812號判決
    同此意旨)。經查：本案被告轉讓禁藥大麻予證人謝○及周○○
    1小包之行為，並無證據可資證明已達「轉讓毒品加重其刑
    之數量標準」第2條第1項第2款淨重10公克以上之規定，而
    受讓者亦均已成年。從而，本案並無積極證據足認有上開毒
    品危害防制條例加重其刑之情形，揆諸前揭說明，本案被告
    轉讓大麻之行為，應依藥事法第83條第1項處罰。
五、核被告就犯罪事實一之㈠所為，係犯修正前毒品危害防制條
    例第4條第2項之販賣第二級毒品罪；就犯罪事實一之㈡所為
    ，係犯同條例第12條第2項之意圖供製造毒品之用，而栽種
    大麻罪；就犯罪事實一之㈢所為，係犯修正前同條例第4條第
    2項之製造第二級毒品罪；就犯罪事實二所為，係犯同條例
    第13條第2項之意圖供栽種之用而販賣大麻種子罪及藥事法
    第83條第1項之轉讓禁藥罪。被告持有大麻花之低度行為，
    為其販賣、製造所吸收，而其持有大麻種子之低度行為，為
    意圖供製造毒品之用而栽種大麻及販賣大麻種子之高度行為
    所吸收，均不另論罪。另被告自107年11月初某日起、同年5
    月初某日起至108年1月2日為警查獲時止，在本案房屋栽種
    大麻、製造第二級毒品大麻餅乾之行為，均係基於單一之犯
    意，於密接之時、空反覆為之，各行為間之獨立性極為薄弱
    ，依一般社會通念難以強行分開，應論以接續犯之實質上一
    罪。
六、被告於同一時、地，販賣大麻種子及無償轉讓大麻（含葉）
    予證人謝○與周○○，係一行為同時觸犯販賣大麻種子罪及轉
    讓禁藥罪，為想像競合犯，應依刑法第55條規定，從一重之
    轉讓禁藥罪處斷。
七、被告上開犯行，犯意各別，行為互殊，應予分論併罰。
八、按犯毒品危害防制條例第4條至第8條之罪，於偵查及審判中
    均自白者，減輕其刑，修正前毒品危害防制條例第17條第2
    項定有明文。經查：被告就犯罪事實一之㈠販賣第二級毒品
    罪及犯罪事實一之㈢製造第二級毒品罪，均於警詢、偵查及
    原審審理時均已自白犯行，已如前述，依修正前毒品危害防
    制條例第17條第2項之規定，應予減輕其刑。
九、按毒品危害防制條例第12條第2項意圖供製造毒品之用而栽
    種大麻罪，其具體情形可包含栽種數量極少至大規模種植之
    情形，涵蓋範圍極廣。基於預防犯罪之考量，立法機關雖得
    以特別刑法設定較高法定刑，但其對構成要件該當者，不論
    行為人犯罪情節之輕重，均以5年以上有期徒刑之重度自由
    刑相繩，法院難以具體考量行為人違法行為之危害程度，對
    違法情節輕微之個案（例如栽種數量極少且僅供己施用等）
    ，縱適用刑法第59條規定酌減其刑，最低刑度仍達2年6月之
    有期徒刑，無從具體考量行為人所應負責任之輕微，為易科
    罰金或緩刑之宣告，尚嫌情輕法重，致罪責與處罰不相當，
    可能構成顯然過苛之處罰，而無從兼顧實質正義。是該規定
    對犯該罪而情節輕微者，未併為得減輕其刑或另為適當刑度
    之規定，於此範圍內，對人民受憲法第8條保障人身自由權
    所為之限制，與憲法罪刑相當原則不符，有違憲法第23條比
    例原則。相關機關應自本解釋公布之日起1年內，依本解釋
    意旨修正之；逾期未修正，其情節輕微者，法院得依本解釋
    意旨減輕其法定刑至二分之一。其情狀顯可憫恕者，仍得另
    依刑法第59條規定酌減其刑，自不待言（大法官釋字第790
    號解釋意旨參照）。經查：被告栽種大麻之時間不長，僅栽
    種得大麻幼株11株，數量不多，栽種規模甚微，對社會治安
    及國民健康之危害相對較小，犯罪情節實屬輕微。而毒品危
    害防制條例第12條第2項自大法官釋字第790號109年3月20日
    公布後迄今已逾1年仍未修正，被告栽種大麻之犯行，犯罪
    情節既屬輕微，爰依前揭解釋意旨減輕法定刑至二分之一後
    ，科以最低刑度即有期徒刑2年6月猶嫌過重，實屬情輕法重
    ，客觀上足以引起一般之同情，而顯可憫恕，是依刑法第59
    條之規定，再酌減其刑。至於被告販賣及製造第二級毒品之
    犯行，因本案販賣大麻之金額達4萬元，且製造大麻餅乾部
    分達879包，均難認另有特殊之原因與環境，客觀上足以引
    起一般同情，故並無科以該減輕後之最低度刑仍嫌過重之情
    輕法重情形，揆諸上開說明，就此部分皆不依刑法第59條規
    定酌量減輕其刑，附此敘明。
肆、撤銷原判決之理由（即販賣第二級毒品、意圖供製造毒品而
    栽種大麻、製造第二級毒品部分）：
一、原審就被告上開犯行，認罪證明確，應予論罪科刑，固非無
    據，然查：
　㈠被告行為後，毒品危害防制條例第4條第2項、第17條第2項業
    於109年7月15日施行生效，原判決就被告販賣及製造第二級
    毒品犯行，未及比較前述毒品危害防制條例修正前後之新舊
    法規定，尚有未洽。
　㈡大法官釋字第790號解釋於109年3月20日公布後迄今已逾1年
    ，毒品危害防制條例第12條第2項之規定仍未修正，被告栽
    種大麻之犯行情節輕微，應依前揭解釋意旨減輕法定刑至二
    分之一，已如前述，原判決就此部分未及適用上開解釋意旨
    減輕法定刑度，亦有未合。
二、被告上訴意旨指摘扣案之大麻餅乾非第二級毒品，為無理由
    ，已如前述，另指摘製造大麻餅乾之行為應評價為施用毒品
    云云，惟被告所製造之大麻餅乾，已改良原大麻花之形狀，
    且加工為可立即施用之狀態，依前揭說明，被告此部分所為
    應構成製造第二級毒品罪，被告此部分上訴雖亦無理由，然
    原判決既有前開違誤之處，自應由本院將原判決此部分撤銷
    改判，以期適法。被告定應執行刑部分亦失所附麗，並予撤
    銷。
三、爰審酌被告並無前科，有台灣高等法院被告前案紀錄表附卷
    可參（見本院卷1第129-133頁），素行良好，明知大麻係屬
    毒品危害防制條例所列管之第二級毒品，大麻種子亦為違禁
    物，且足以戕害人之身體健康，竟販賣大麻，而使毒品輕易
    散布於外，促使此等物品流通，甚為製造大麻而栽種大麻，
    並將大麻予以加工製造成大麻餅乾而為製造大麻行為，所為
    均屬不當；並考量本案販賣大麻之金額達4萬元，製造大麻
    餅乾達879包，而栽種大麻之期間則非長，且所栽種大麻植
    株數量亦非多等犯罪情節，及其犯後坦認全部犯行，態度良
    好，暨其於原審自陳為高中畢業之智識程度、未婚、從事私
    人司機、與母親及妹妹同住、勉持之家庭經濟狀況（見原審
    卷2第121頁）等一切情狀，分別量處如附表壹編號一至三所
    示之刑。
四、沒收：
  ㈠按犯罪所得，屬於犯罪行為人者，沒收之，刑法第38條之1第
    1項前段定有明文。查獲之第二級毒品，不問屬於犯罪行為
    人與否，均沒收銷燬之，毒品危害防制條例第18條第1項前
    段定有明文。違禁物，不問屬於犯罪行為人與否，沒收之，
    刑法第38條第1項定有明文。又大麻之種子、幼苗或植株，
    縱含有第二級毒品大麻之成分，如未經加工製造成易於施用
    之製品，應僅屬製造第二級毒品大麻之原料而已，尚難認係
    第二級毒品（最高法院99年度台上字第2048號判決意旨參照
    ），依毒品危害防制條例第2條第2項第2款規定，第二級毒
    品係指罌粟、古柯、大麻、安非他命、配西汀、潘他唑新及
    其附表二所列之相類製品而言，未包括大麻種子，是大麻種
    子固非屬毒品危害防制條例第2條第2項第2款所列之第二級
    毒品，但依毒品危害防制條例第14條第4項規定，仍不得持
    有。
  ㈡犯罪事實一之㈠部分：
  ⒈本案被告因販賣大麻花予證人劉○○而獲得4萬元之販賣毒品所
    得，自應依刑法第38條之1第1項前段規定宣告沒收，並因未
    據扣案，爰依同條第3項規定諭知於全部或一部不能沒收或
    不宜執行沒收時，追徵其價額。
  ⒉扣案之門號0000000000號行動電話（含SIM卡1枚，附表伍編
    號八）1支為被告所有，並用於本次販賣毒品犯行使用等情
    ，業據被告自承在卷，並有對話紀錄擷取報告附卷可佐（見
    他字卷第18-28頁、原審卷2第119頁），爰依毒品危害防制
    條例第19條第1項規定宣告沒收。
  ⒊扣案之大麻花46包經鑑定均含大麻成分（附表貳編號三），
    有法務部調查局濫用藥物實驗室108年2月25日調科壹字第10
    823003460號鑑定書存卷可憑（見偵1卷第207-208頁），為
    被告所有，且為本次販賣所剩餘，依前開規定，於被告販賣
    大麻之犯行下宣告沒收銷燬之。又盛裝上開毒品之包裝袋，
    其上或多或少均殘留有毒品難以完全析離，且無析離之實益
    及必要，應視同毒品，亦應依毒品危害防制條例第18條第1
    項前段之規定，一併沒收銷燬。至於附表伍編號二十八包裝
    袋外之空大麻花包裝盒因未直接沾附至大麻花，則為本案犯
    行所使用，亦依毒品危害防制條例第19條第1項規定宣告沒
    收。
  ㈢犯罪事實一之㈡部分：
  ⒈扣案附表貳編號六含有第二級毒品大麻成分之植株11株，經
    抽樣鑑定檢出大麻成分，有上開鑑定書在卷為憑，且經被告
    自陳扣案之11株均係將相同來源之大麻種子予以栽種而成（
    見原審卷1第133頁），自屬製造第二級毒品大麻之原料，且
    大麻種子為違禁物，而大麻植株為大麻種子發育後之植株，
    自亦屬違禁物，應依刑法第38條第1項規定宣告沒收。
  ⒉扣案如附表肆編號一至三十九、未扣案如附表肆編號四十至
    四十三所示物品（經警稱最終未實際扣案，見原審卷1第123
    頁）均為被告所有，並為供栽種大麻所用之物，業據被告於
    供述在卷（見原審卷1第142-143頁、卷2第120頁），爰依毒
    品危害防制條例第19條第1項規定，不問屬於犯罪行為人與
    否，均宣告沒收之，未扣案之部分依刑法第38條第4項規定
    ，於全部或一部不能沒收或不宜執行沒收時，追徵其價額。
  ⒊扣案如附表貳編號五所示之種子19顆（驗餘淨重共0.23公克
    ），經鑑定結果外觀均與大麻種子一致，抽樣檢驗具發芽能
    力，且含有大麻成分，此有上開鑑定書在卷可稽（見偵1卷
    第208頁）。而被告係於107年11月間某日起始為栽種大麻行
    為（晚於其販賣大麻種子行為），則堪認扣案之大麻種子均
    為栽種大麻所剩餘，是除經鑑定機關取樣鑑驗用罄，無庸宣
    告沒收外，驗餘之大麻種子（驗餘淨重共0.23公克），皆係
    毒品危害防制條例第14條第4項規定禁止持有之違禁物，自
    均應依刑法第38條第1項之規定，於被告所犯之意圖供製造
    毒品之用而栽種大麻罪之主文項下宣告沒收。
　㈣犯罪事實一之㈢部分：
　⒈扣案之大麻花46包經鑑定均含大麻成分（附表貳編號三），
    有上開鑑定書在卷可憑（見偵1卷第207-208頁），為被告所
    有，且除為前揭販賣剩餘外，亦為其製造大麻餅乾所剩餘，
    自依前開規定，亦於被告本次製造大麻之犯行下宣告沒收銷
    燬之。又盛裝上開毒品之包裝袋，其上或多或少均殘留有毒
    品難以完全析離，且無析離之實益及必要，應視同毒品，亦
    應依毒品危害防制條例第18條第1項前段之規定，一併沒收
    銷燬。至於附表伍編號二十八之空大麻花包裝盒，為本案犯
    行所使用，亦依毒品危害防制條例第19條第1項規定宣告沒
    收。
　⒉另扣案如附表參所示之物，係被告所有且供製造大麻所用之
    物（見原審卷1第142-143頁、卷2第120頁），均應依毒品危
    害防制條例第19條第1項規定予以沒收。而扣案如附表伍編
    號十二、二十一、二十二、二十四之物經被告於警詢自陳為
    包裝大麻餅乾之用（見警2卷第9頁），為被告供本次犯罪預
    備之物，自應依刑法第38條第2項前段宣告沒收。
　⒊扣案如附表貳編號一所示之大麻餅乾共879包，經分類抽樣鑑
    定後，含四氫大麻酚、大麻酚、大麻二酚、Cannabigerol等
    多種大麻特有生物鹼成分，而屬第二級毒品，應於被告本次
    製造行為下宣告沒收銷燬之。又盛裝上開大麻餅乾成品之包
    裝袋，其上或多或少均殘留有毒品難以完全析離，且無析離
    之實益及必要，應視同毒品，亦應依毒品危害防制條例第18
    條第1項前段之規定，一併沒收銷燬。
　㈤至於附表伍編號二至七、十至十一、十三至二十、二十三、
    第二十五至二十七、第二十九所示之物品或非供本案犯罪所
    用或非被告所有，另附表伍編號一之第二級毒品甲基安非他
    命因與本案無關，均不予宣告沒收。
伍、維持原判決之理由（即轉讓禁藥部分）：
一、原審依前揭事證：
　㈠適用毒品危害防制條例第13條第2項、藥事法第83條第1項、
    刑法第55條、第38條第1項、第2項前段、第38條之1第1項前
    段、第3項之規定；
　㈡並審酌被告明知大麻係我國列管之禁藥，足以戕害人之身體
    健康，竟贈與大麻並販賣大麻種子與他人，而使毒品及違禁
    物輕易散布於外，促使此等物品流通，並考量被告販賣之大
    麻種子僅5顆，且僅轉讓少許大麻等犯罪情節，犯後坦承犯
    行之態度，暨上開所述之智識程度、家庭經濟狀況等一切情
    狀，就被告轉讓禁藥犯行，量處有期徒刑7月；
　㈢另就沒收部分，敘明：
　⒈被告販賣大麻種子5顆予證人周○○及謝○而獲取3,000元，為其
    販賣大麻種子之犯罪所得，自應依刑法第38條之1第1項前段
    規定宣告沒收，並因未據扣案，爰依同條第3項規定諭知於
    全部或一部不能沒收或不宜執行沒收時，追徵其價額。
　⒉扣案如附表貳編號二、四之大麻2瓶、大麻葉1瓶，經鑑定含
    大麻成分，有前揭鑑定書附卷可佐，為被告所有，且應係被
    告轉讓大麻（含葉）所剩餘，而為違禁物，自應依刑法第38
    條第1項規定沒收。又包覆之包裝瓶實與毒品難以完全析離
    ，且無析離之實益與必要，應視同毒品，一併依上開規定宣
    告沒收，至送驗耗損部分因已滅失，爰不另宣告沒收。
　⒊扣案之門號0000000000號行動電話（含SIM卡1枚，附表伍編
    號九）1支為被告所有，並用於本次販賣大麻種子及轉讓大
    麻（含葉）犯行使用乙情，業據被告坦承在卷（見原審卷2
    第120頁），亦應依刑法第38條第2項前段沒收。
二、經核原判決此部分認事用法並無違誤，量刑亦稱允當。上訴
    意旨仍指摘原判決此部分量刑過重，惟按，量刑之輕重，屬
    事實審法院得依職權自由裁量之事項，苟已斟酌刑法第57條
    各款所列情狀，而未逾越法定刑度，不得遽指為違法。原審
    法院所量處被告刑責，已審酌被告犯罪所生危害、犯罪情節
    、智識程度、家庭狀況及犯罪後態度等一切情狀，於法定刑
    度內妥為裁量，並無不當或違法之情形，復與比例原則、平
    等原則、罪責相當原則相合。是被告此部分上訴為無理由，
    應予駁回。並就上開撤銷及上訴駁回所處之刑，定應執行刑
    如主文第4項所示，沒收部分併執行之。
陸、應適用之法條：
一、刑事訴訟法第371條、第369 條第1 項前段、第364 條、第2
    99 條第1項前段。
二、毒品危害防制條例第4條第2項（修正前）、第12條第2項、
    第17條第2項（修正前）、第18條第1項前段、第19條第1項
    。
三、刑法第2條前段、第11條、第59條、第51條第5款、第38條第
    1項、第4項、第38條之1第1項前段、第3項、第40條之2第1
    項。
本案經檢察官吳咨泓提起公訴，檢察官陳志川追加起訴，檢察官
蔡麗宜到庭執行職務。
中　　華　　民　　國　　110 　年　　4 　　月　　14　　日
                  刑事第七庭    審判長法  官  吳勇輝
                                      法  官  周紹武
                                      法  官  吳錦佳
以上正本證明與原本無異。
如不服本判決應於收受送達後20日內向本院提出上訴書狀，其未
敘述上訴理由者，並得於提起上訴後20日內向本院補提理由書（
均須按他造當事人之人數附繕本）「切勿逕送上級法院」。
　　　　　　　　　　　　　　　　　　　書記官  王杏月
中　　華　　民　　國　　110 　年　　4 　　月　　14　　日
本判決論罪科刑條文：
毒品危害防制條例第4條第2項（修正前）
製造、運輸、販賣第二級毒品者，處無期徒刑或7年以上有期徒
刑，得併科新臺幣1千萬元以下罰金。
毒品危害防制條例第12條第2項
意圖供製造毒品之用，而栽種大麻者，處 5 年以上有期徒刑，
得併科新臺幣 5 百萬元以下罰金。
毒品危害防制條例第13條第2項
意圖供栽種之用，而運輸或販賣大麻種子者，處 2 年以下有期
徒刑，得併科新臺幣 20 萬元以下罰金。
藥事法第83條第1項
明知為偽藥或禁藥，而販賣、供應、調劑、運送、寄藏、牙保、
轉讓或意圖販賣而陳列者，處7年以下有期徒刑，得併科新臺幣5
千萬元以下罰金。

附表壹：
編號 犯罪事實 主文及沒收 一 犯罪事實一之㈠ 甲○○販賣第二級毒品，處有期徒刑肆年。扣案如附表貳編號三之物沒收銷燬；附表伍編號八及二十八之物均沒收。未扣案之犯罪所得新臺幣肆萬元沒收，於全部或一部不能沒收或不宜執行沒收時，追徵其價額。 二 犯罪事實一之㈡ 甲○○意圖供製造毒品之用，而栽種大麻，處有期徒刑壹年陸月。扣案如附表貳編號五及六、附表肆編號一至三十九之物均沒收。未扣案如附表肆編號四十至四十三之物均沒收，於全部或一部不能沒收或不宜執行沒收時，追徵其價額。 三 犯罪事實一之㈢ 甲○○製造第二級毒品，處有期徒刑肆年。扣案如附表貳編號一及三之物均沒收銷燬；附表參、附表伍編號十二、二十一、二十二、二十四及二十八之物均沒收。 四 犯罪事實二 甲○○犯轉讓禁藥罪，處有期徒刑柒月。扣案如附表貳編號二、四及附表伍編號九之物均沒收。未扣案之犯罪所得新臺幣參仟元沒收，於全部或一部不能沒收或不宜執行沒收時，追徵其價額。 
附表貳（保管字號108年度保管字第132號）：
編號 品        名 備註 一 大麻餅乾879包（1-1至1-4、3-1至3-4、5、6-1至6-5、13-3至13-6、 15-2、17-1至18、20-1至20-3） 原重量共11,240.6公克（含包裝袋、標籤紙），驗餘重量共11,231.6公克（含包裝袋、標籤紙） 二 大麻2瓶（15-1、15-4） 驗前淨重共8.04公克，驗餘淨重共8.01公克 三 大麻花46包（15-5、40-1至40-4） 驗前淨重共10,695.78公克，驗餘淨重共10,694.3公克 四 大麻葉1瓶 （15-6） 驗前淨重23.74公克，驗餘淨重23.72公克 五 大麻種子19顆（21-3、21-4、21-6） 驗前淨重共0.32公克，驗餘淨重共0.23公克 六 大麻植株共11株（45-1至46-5） (1)11.5公分，4公克 (2)11公分，5公克 (3)11公分，4.8公克 (4)11公分，5.1公克 (5)10公分，4.9公克 (6)11.5公分，5公克 (7)13公分，5.1公克 (8)12公分，5.1公克 (9)13公分，5.2公克 (10)10公分，3.1公克 (11)10公分，3.4公克 
附表參（保管字號108年度南大贓字第021號、108年度保管字第
1354號）：
編號 品名 數量 一 豆花濾袋（4-1） 1包 二 愛心巧克力模具 （4-2） 1包 三 蒟蒻果凍粉（4-3） 1盒 四 OREO巧克力餅乾 （4-4） 1包 五 高級草莓巧克力香料塊（4-5） 1個 六 草莓香料（4-6） 1個 七 模具（7-5） 1包 八 果汁機（10） 1台 九 不銹鋼鍋（13-1） 1只 十 低筋麵粉（13-224-6） 2包 十一 電子磅秤（20-4至20-5） 2台 十二 封口機發熱線（20-7） 3條 十三 封口機（23-1至 23-2、35-1至35-2） 4台 十四 小蘇打粉（24-8） 1包 十五 草莓巧克力（24-1） 1包 十六 可可粉（24-2） 1包 十七 葡萄乾、蔓越莓乾（24-3） 1包 十八 台糖細砂（24-4） 1包 十九 全脂奶粉（24-5） 1包 二十 天然抹茶粉（24-7） 1包 二十一 彩色巧克力米（24-9） 1罐 二十二 耐烤巧克力豆（24-10） 1罐 二十三 檸檬香料（24-11） 1個 二十四 巧克力醬（24-12） 1個 二十五 不鏽鋼鍋含模具 （33） 1只 二十六 烤箱（36） 1台 二十七 研磨器（8） 1個 二十八 熱風槍（23-3） 1支 二十九 裁切器（35-3） 1個 
附表肆（保管字號108年度南大贓字第021號、108年度保管字第
1354號）：
編號 品名 數量 一 移動式冷氣機（42） 1台 二 除濕機（41） 1台 三 棚架（44） 1組 四 空調排風管（16） 1組 五 水耕管線桶（48） 1組 六 大型燈具（50） 1組 七 配電盤（51） 1組 八 手機顯微鏡（20-6） 1個 九 酸鹼測試劑（22-2、28-2） 8個 十 定時器（22-3、22-4） 5個 十一 隔音棉遮光布簾（25） 1箱 十二 排風遮光設備（26-1） 1箱 十三 排風設備（26-2） 1箱 十四 霧化器（27） 1組 十五 營養劑（28-1） 13個 十六 酸鹼測試儀（28-3） 2支 十七 營養液大瓶（28-4） 2個 十八 電源變壓器（29-1） 1個 十九 取暖器（29-2） 1個 二十 栽種器皿（30） 1箱 二十一 鼓風機（31-1） 1個 二十二 石英加溫器（31-2） 2支 二十三 控溫器（31-3） 1個 二十四 PH電極棒（31-4） 1支 二十五 水耕設備（31-5） 1箱 二十六 培養土（32） 1箱 二十七 燈具（34） 1個 二十八 溫溼度計（34-1） 1個 二十九 水質檢測器（34-2） 1個 三十 PH檢測儀（34-3） 1個 三十一 太空包含培養土（37） 1包 三十二 遮光布（38） 1件 三十三 噴霧罐（39-1） 1個 三十四 5,000c.c量筒（39-2） 1個 三十五 幼苗培養籃（39-3） 1組 三十六 儲水桶（43） 1個 三十七 活植盆栽內之培養土及盆栽 11包、11個 三十八 空大麻包裝盒（21-1） 6個 三十九 空大麻包裝管（21-2） 6支 四十 培養土（47，未扣案，警2卷第217頁，編號255） 1箱 四十一 電纜（49，未扣案，警2卷第218頁，編號257） 3捆 四十二 培養土（53，未扣案，警2卷第220頁，編號262） 5袋 四十三 隔音遮光門板（52，未扣案，警2卷第220頁，編號第261） 2扇 
附表伍（保管字號108年度安保字第24號、108年度保管字第131
號、108年度南大贓字第021號、108年度保管字第1354號）：
編號 品名 數量 一 甲基安非他命 3包（驗餘淨重共1.5163公克） 二 吸食器 1組 三 玻璃球 2個 四 電子磅秤 1個 五 鏟管 1支 六 吸食吸管 1個 七 金色iphone行動電話（含0000000000號SIM卡1枚） 1支 八 銀色iphone行動電話（含0000000000號SIM卡1枚） 1支 九 白色iphone行動電話（含0000000000號SIM卡1枚） 1支 十 金色iphone行動電話（含0000000000號SIM卡1枚） 1支 十一 大麻水煙器 （2） 1組 十二 包裝紙（7-1至7-4） 3箱+1袋 十三 水煙斗（9-1） 1支 十四 水煙斗煙嘴（9-2） 1個 十五 吸食器（9-3） 1支 十六 監視鏡頭（11） 1組 十七 螢幕（12-1） 1個 十八 監視器主機（12-2） 1個 十九 捲菸紙（14） 1盒 二十 玻璃罐（15-3） 1個 二十一 包裝袋（19-1至19-2、19-4） 2箱+1袋 二十二 包裝盒（19-3） 1袋 二十三 不明種子7顆含包裝管（21-5） 7顆 二十四 包裝紙（袋）（23-4） 1盒 二十五 捲菸器（22-1） 1個 二十六 監視鏡頭（54） 3支 二十七 燈泡型監視鏡頭（55） 1支 二十八 空大麻花包裝盒（40-1） 43個 二十九 打火機 3個 

全案卷證對照表：
NO 本院卷證簡稱 原卷名稱 109年度上訴字第1080號卷目   1 警1卷 高雄市政府警察局刑事警察大隊高市警刑大偵16字第10970000400號卷 2 警2卷 高雄市政府警察局刑事警察大隊高市警刑大偵16字第10870012800號卷 3 警3卷 高雄市政府警察局刑事警察大隊高市警刑大偵七字第10871180300號卷 4 警4卷 高雄市政府警察局刑事警察大隊高市警刑大偵16字第10871736700號卷 5 他字卷 臺灣嘉義地方檢察署107年度他字第2426號卷 6 偵1卷 臺灣嘉義地方檢察署108年度偵字第399號卷 7 聲羈1卷 臺灣嘉義地方法院108年度聲羈字第2號卷 8 聲羈2卷 臺灣嘉義地方法院108年度聲羈字第121號卷 9 偵2卷 臺灣嘉義地方檢察署108年度偵字第5961號卷 10 偵3卷 臺灣高雄地方檢察署108年度偵字第10530號卷 11 偵4卷 臺灣嘉義地方檢察署108年度偵字第7186號卷 12 偵5卷 臺灣嘉義地方檢察署109年度偵字第608號卷 13 原審卷1 臺灣嘉義地方法院109年度訴字第226號卷(卷一) 14 原審卷2 臺灣嘉義地方法院109年度訴字第226號卷(卷二) 15 本院卷1 臺灣高等法院臺南分院109年度上訴字第1080號卷 109年度上訴字第1081號卷目   16 原審卷3 臺灣嘉義地方法院109年度訴字第364號卷 17 本院卷2 臺灣高等法院臺南分院109年度上訴字第1081號卷